【裁判字號】    89,上重訴,26
【裁判日期】    900131
【裁判案由】    懲治盜匪條例等
【裁判全文】
臺灣高等法院臺中分院刑事判決                 八十九年度上重訴字第二六號
    上  訴  人  臺灣臺中地方法院檢察署檢察官
    上  訴  人
    即  被  告  甲○○
    選任辯護人  黃翎芳
    上  訴  人
    即  被  告  丙○○
    選任辯護人  洪崇欽
右上訴人等因被告等違反懲治盜匪條例等案件，不服臺灣臺中地方法院中華民國八十
九年十月三日第一審判決（民國八十九年重訴字第六七七號）（起訴案號：臺灣臺中
地方法院檢察署八十八年度偵字第二二七九七號，提起上訴，本院判決如左：
      主  文
原判決撤銷。
甲○○共同意圖為自己不法之所有，以強暴至使不能抗拒，而取他人之物，處有期徒
刑拾肆年，如附表壹所示之物，沒收，如附表貳所示之物，發還被害人黃福德之繼承
人；又共同損壞屍體，處有期徒刑年；應執行有期徒刑拾陸年，如附表壹所示之物
，沒收，如附表貳所示之物，發還被害人黃福德之繼承人。
丙○○強劫而故意殺人，累犯，處死刑，褫奪公權終身，如附表壹所示之物，沒收，
如附表貳所示之物，發還被害人黃福德之繼承人。
    事  實
一、甲○○與黃福德同屬臺中市國通交通股份有限公司計程車司機而結識，而黃福德
    因經營日日會方式放款予同業之計程車司機等業務，甲○○亦向黃福德借款，於
    民國（下同）八十八年十月二十日十九日黃福德以電話表示欲前往甲○○位於臺
    中縣太平市○○路○段二○六巷二號處所索討借款之利息新台幣（下同）二萬元
    ，適甲○○未在住處，而由住於甲○○上開住處之友人丙○○（曾於七十八年間
    因懲治盜匪條例及傷害等案件，經桃園地方法院定執行刑有期徒刑八年六月，於
    八十六年十一月三日執行完畢）與黃福德聊天，黃福德即向丙○○稱其有信用卡
    數張，且在中國信託商業銀行有一佰萬元之存款，丙○○與黃福德二人聊天之際
    ，適甲○○返家，黃福德因有要事欲前往鹿港，黃福德即與甲○○改約翌日即二
    十一日中午以後再連絡，嗣於八十八年十月二十一日中午近一時許甲○○因黃福
    德即將前來收取二萬元，即央求其妻江秋華外出代為籌款，江秋華乃將年僅一歲
    餘之幼女留在店內，獨自攜帶幼子外出籌款，是日下午二時許，黃福德依約前往
    甲○○妻子江秋華所經營家庭美髮業兼住處之臺中縣太平市○○路○段二○六巷
    二號處所索討利息，適丙○○亦在場，甲○○與丙○○聽聞黃福德時而炫耀其有
    多張信用卡及存款，時而因索債語出不遜等言行，而甲○○當場亦因向黃福德表
    示無錢可還，而遭黃福德訕笑，甲○○、丙○○二人竟共同基於意圖為自己不法
    所有之犯意聯絡，趁黃福德疏於防範之際，由甲○○持麻繩，欲將坐在椅上發言
    之黃福德自腰部加以綑綁，因黃福德雙手掙扎站立，並將椅子往後推倒，繩索亦
    順勢往上推至頸部位置，丙○○見狀，隨手執起仍在飲用之維士比玻璃瓶往黃福
    德頭部敲擊之強暴方式，致黃福德昏迷不能抗拒後，為免行經美髮店外之路人或
    入內消費之顧客察覺，遂共同將已昏迷之黃福德抬至浴室，甲○○囑丙○○在浴
    室內看管並照顧仍昏迷中且頭部受傷流血不止之黃福德，甲○○則到客廳清理地
    板上血跡及散落一地之玻璃碎片，隨後抱起因先前綑綁、敲打黃福德之爭執聲而
 驚醒啼哭不止之襁褓中幼女，在美髮店大門外加以安撫。惟黃福德昏迷未久隨即
    清醒，發覺本身受傷，並遭繩索圈繞，雖在旁照料之丙○○告知欲送其就醫，然
    黃福德心生不悅，除揚言日後再算帳外，並掙扎欲起身離去，丙○○為避免黃福
    德日後報復，見圈繞黃福德之繩索仍懸掛在頸部，竟單獨萌生殺人犯意，強勒黃
    福德脖子上之麻繩，致黃福德因缺氧倒地於八十八年十月二十一日下午四時四十
    分死亡。此時丙○○始高呼仍在外頭安撫幼女，對黃福德死亡一事毫不知情之甲
    ○○。甲○○得知黃福德已氣絕後，為避免事跡敗露，除將在外籌款無著，對黃
    福德死亡一事毫無所知之妻小送往鄰近旱溪路富苑汽車旅館暫住外，隨即由甲○
    ○下手搜括黃福德皮包內之現金新台幣（下同）四千元、中國信託商業銀行信用
    卡一張（卡號0000000000000000號）、郵局提款卡一張、金項
    鍊一條、黑色摩托羅拉小海豚行動電話一具，得手後，復基於概括犯意依黃福德
    皮包紙條上所載密碼，持中國信託商業銀行所有信用卡（卡號00000000
    00000000號）一張，連續於八十八年十月二十一日二十二時四分八秒、
    二十二時五分八秒、二十二時六分十秒、二十二時七分一秒，在臺中市○○路○
    段八七五號中國信託商業銀行文心分行之提款機，以不正之方法預借現金四筆，
    每筆均為三萬元（每筆需另扣手續費一千零五十元），合計十二萬元後，丙○○
    分得四萬五千元，所得已花用完畢，餘款七萬五千元，連同黃福德身上之現金四
    千元、金項鍊一條均由甲○○取得，甲○○復於八十八年十月二十二日中午許持
    該條金項鍊，至臺中市○○路○段三八六號金泰銀樓，以二萬一千八百四十九元
    出售予不知情之店家，所得款項二萬一千八百四十九元連同現金四千元及以不正
    方法由自動付款設備預借之所得現金十二萬元，均已花用完畢。丙○○為圖湮滅
    其殺害黃福德之犯行，與甲○○商議解決黃福德屍體問題，二人即共同基於侵害
    屍體之犯意聯絡，於八十八年十月二十二日凌晨一時三十二分許，由甲○○提二
    十公升裝之油桶前往臺中縣太平市○○路二二三號永豐路加油站，購買四百三十
    元之九五無鉛汽油後，隨即於是日凌晨四時許，共同將黃福德屍體以毛毯綑綁，
    再由甲○○駕駛黃福德所有停放美髮店外車牌號碼Ｕ六－三三一號計程車駕駛附
    載丙○○連同黃福德之屍體前往臺中縣太平市○○路底與臺中市交界處垃圾堆，
    先將黃福德屍體抬放該址，由丙○○以甲○○所購買之汽油潑灑再點火焚屍後，
    隨即再由甲○○駕駛上揭計程車載丙○○往臺南逃逸，而於八十八年十月二十二
    日凌晨五時許途經臺中縣太平市○○路○段和平橋時，由甲○○將盜匪所得之黃
    福德所有之黑色摩托羅拉小海豚行動電話一具丟棄於和平穚下、途經一江橋時，
    再由甲○○將油桶丟棄於一江橋下，車行至臺南縣佳里鎮時，甲○○、丙○○二
    人即將該計程車送洗後，並於清洗後開至臺南縣永康交流道中正北路三一八巷口
    附近棄置，甲○○與丙○○二人再共同搭計程車返回臺中。嗣甲○○、丙○○又
    於八十八年十月二十二日下午十七時許，由甲○○駕駛其所有車牌號碼Ｖ九－七
    八二號計程車搭載丙○○，並由丙○○持上開盜匪所得黃福德所有之中國信託商
    業銀行信用卡前往臺中市○○路崇德加油站加油，使該加油站員工陷於錯誤，誤
    以為丙○○為該信用卡之持卡人及有消費能力，而允其持卡加油消費六百三十元
    ，並由丙○○偽造「黃福德」之署押於信用卡簽帳單上（一式二聯，偽簽第一聯
    之署押時，該署押自動複寫至第二聯），偽造作為不實簽帳單之私文書後，持交
    該加油站員工，足生損害於發卡之中國信託商業銀行因而代墊上述消費款項。嗣
    因黃福德遭焚毀之屍體，於八十八年十月二十二日清晨四時許，經晨起工作之農
    民發現報警，警方於確定死者身份，並得知黃福德之信用卡於身故後仍遭使用，
    始尋線查獲，得知上情，並於八十八年十一月十六日上午經警帶同丙○○、甲○
    ○前往臺中縣太平市○○路○段和平橋下，起獲黃福德遭甲○○、黃福德強劫之
    黑色摩托羅拉小海豚行動電話一具，而甲○○、丙○○二人自黃福德皮包強劫之
    中國信託商業銀行信用卡一張（卡號0000000000000000號）含
    密碼、郵局提款卡一張，則因郵局提款卡並無密碼可供領取，中國信託商業銀行
    信用卡亦因信用借款額度已滿而無從再為預借，而遭甲○○丟棄滅失。
二、案經臺中縣警察局霧峰分局報請臺灣臺中地方法院檢察署檢察官偵查起訴。
    理  由
一、訊據被告甲○○、丙○○二人對於右揭時、地共同綑綁、敲打黃福德、丙○○並
    勒斃黃福德，且共同焚屍及以不正方方法使用黃福德之信用卡預借現金、簽帳消
    費等事實不諱，惟均矢口否認有何強劫取財及強劫而故意殺人等犯行，甲○○辯
    稱：綑綁黃福德是要教訓他，並非要藉此強取財物云云，丙○○則辯稱：黃福德
    清醒後，口出惡言，並出手撞擊，一時心慌失手將其勒斃，並非故意殺人云云。
    惟查：被告甲○○業於警訊時自承：「在八十八年十月二十日十九時許，黃福德
    打電話給我欲向我拿利息，當時我尚未返家，丙○○與其聊天，並由黃福德告訴
    丙○○，並炫稱他有數張信用卡，且存放在中國信託商業銀行壹佰萬元很有錢，
    後我返家，他說有急事，要前往鹿港並說於二十一日中午起床後，會與我連絡，
    ‧‧‧我就與丙○○說我們二人均欠錢，不然計劃搶他的錢，在二十一日中午十
    四時許，黃福德依約前來我家，他向我拿新台幣貳萬元，我告知他說最近沒錢無
    法還，他就說他要喝西北風，並笑我，我心想二十二日尚要拿錢給另一個地下錢
    莊，後來我就到廚房拿一條麻繩，就往黃福德脖子勒住，後來黃福德反抗，丙○
    ○見狀就隨手拿維士比的瓶子，往黃福德的頭正中間敲下，瞬間臉部全血，又亂
    叫，就昏迷狀態後，我女兒大哭，我叫丙○○替我擦拭黃福德臉上的血跡，後我
    抱女兒至大門口，一會兒丙○○叫一聲阿達（我以前的名字）我入屋後見到丙○
    ○右腳踩在黃（指黃福德）的頭部，手拉著繩子猛力的拉，才發現黃福德已死亡
    ‧‧‧約十六時快至十七時許，我老婆返家，我趕她出去，並說我們去住旅館睡
    覺，隨即駕Ｖ９─七八二號計程車載老婆、兒子至旱溪路之富苑汽車旅館，我就
    坐車返家，就整理客廳一些玻璃片及血跡，並將屍體搬至隔壁倉庫擺放，並等到
    夜間處理，期間我與丙○○拿黃福德之信用卡（他上面有註記密碼）至中國信託
    文心分行提領十二萬元，約二十一日二十二時許提領，而當時我駕我所有的機車
    ，並先到中市○○路買了兩頂黑色耐吉牌的帽子，在二十二日凌晨一時許，我先
    至太平市永丰加油站拿二十公升的水桶加滿油，並放在黃福德的計程車上，等到
    四點多，我與黃福德將死者放置後座，由我駕駛該Ｕ６─三三一號計程車，連同
    丙○○直駛臺中縣、市（太平市○○路段）交界處，以汽油燃燒之，‧‧‧我家
    隔壁有一件氈子包裹該屍體，並以麻繩捆綁該屍體‧‧‧我們二人將汽油灑在包
    裹屍體氈子上後，由丙○○點火，隨即離開該現場，往太平樹孝路方向逃逸，至
    勤益工專前的小橋，將他的行動電話丟在該處，行經一江橋附近將油桶丟棄，往
    烏日方向上高速公路駛往臺南並在佳里鎮將該車清理，並將車內可能遺留指紋擦
    拭，就將車子丟放在永康交流道，我才與丙○○包計程車回臺中汽車旅館，並載
    我老婆、孩子返家‧‧‧在二十二日下午十七時許，我與丙○○駕駛我所有之Ｖ
    ９─七八二號計程車至臺中市加樂福（崇德路加油站）加油並刷卡六百三十元後
    ，才發現該信用卡已刷爆‧我共提領了四次，第五次顯示存款不足才做罷‧‧‧
    丙○○我分給他四萬五千元，‧‧‧我分得八萬元，另黃福德身上的金項鍊我拿
    去臺中市○○路與成功路一家銀樓賣得二萬元，黃福德身上只有四千元，已花用
    ‧‧‧（行動電話是否為你丟棄？）答：是我丟棄」等語（詳見臺灣臺中地方法
    院檢察署八十八年度偵字第二二七九七號卷第十二頁至第十六頁）、於原審審理
    時亦供稱在被害人的皮包裡面有寫密碼及卡號，皮包內還有郵局提款卡，中國信
    託的信用卡二張，只有一張有密碼，均已丟棄」等語（詳見原審審理卷第一七三
    頁），而被告丙○○亦於警訊時供稱：「同日（二十一日）下午十四時左右黃福
    德依約前來甲○○家中（黃福德係駕駛Ｕ６─三三一號營小客），‧‧隔一會兒
    黃福德就沒有掙扎，甲○○才鬆手，我和甲○○就將黃福德拖到浴室藏放，甲○
    ○即到外頭查看有無外人，而我即守在浴室看管，沒一會兒黃福德清醒過來想往
    外跑，我見狀就再利用繩子從後面拉緊，並用腳將黃福德往前推，雙手兩端用力
    勒緊脖子，期間約三十分鐘左右，見黃福德身體變冷才放手，我們將黃福德之屍
    體藏放在浴室內直至凌晨就由甲○○持二十公升之塑膠桶外出購買汽油，我就將
    黃福德之屍體置於黃所有之Ｕ６─三三一號計程車後座，由甲○○駕駛指揮我至
    臺中縣太平市○○路段與臺中市交界處之垃圾場，我們合力將屍體抬出放置垃圾
    場，由我潑灑汽油並點火燃燒‧‧‧我們一起將該車沿台十九線開至臺南縣佳里
    鎮某洗車場送洗，後我們再將車開至臺南縣永康市○○○路三十八巷口丟棄，沿
    路均由甲○○駕駛該車，隨後我們就包計程車返回臺中‧‧‧在黃福德身上取得
    現金四千元，並在其身上皮包內發現中國信託信用卡乙張並取得其留在記事簿內
    之信用卡密碼後，我們即相約一同前往臺中市中國信託銀行由甲○○下車提款新
    台幣九萬元（註：實際應為十二萬元），我則分到四萬元‧‧‧（問：該手機於
    何時丟棄？）答：八十八年十月二十一日（註：實際應為二十二日）凌晨五時許
    ‧‧」等語（詳見臺灣臺中地方法院檢察署八十八年度偵字第二二七九七號卷第
    十七頁至第二十頁）相符，而證人即發現屍體之鄭柔螺於警訊時亦證稱：「我於
    八十八年十月二十二日四時許，在臺中縣太平市○○路底與臺中市交界的垃圾場
    發現的」（詳見臺灣臺中地方法院檢察署八十八年度偵字第二二七九七號卷第三
    頁），並有黃福德信用卡遭以不正方法由自動付款設備提款機預借現金、刷卡消
    費之扣案錄影帶及中國信託商業銀行明細表、中國信託商業銀行狀附授權ＬＯＧ
    明細表、簽帳單各一紙、金飾買入登記簿影本在卷可稽及甲○○、丙○○丟棄之
    強劫自黃福德之黑色摩托羅拉小海豚行動電話一具扣案可資佐證。且黃福德係經
    勒頸及頭部鈍力損傷死亡後焚屍等情，亦有內政部警政署刑事警察局法醫解剖鑑
    定報告在卷可證及現場照片、火災調查報告書可按，足徵被告甲○○、丙○○上
    開供詞與事實相符，另經警於Ｕ６─三三一號計程車駕駛座座墊左側下、左後座
    椅上、安全帶所採集之可疑斑跡棉棒，經內政部警政署刑事警察局結果Ｕ６─三
    三一號計程車左後座椅上、安全帶所採集之可疑斑跡之ＤＮＡ與死者肌肉之ＤＮ
    Ａ之ＨＬＡＤＱＡＩ及ＰＭ相符，有內政部警政署刑事警察局八十八年十二月八
    日八八刑醫字第一一四七八三號鑑驗書一份在卷可稽，又被告甲○○、丙○○於
    警偵訊及本院調查審理中，均不否認曾聽聞黃福德多次誇口個人之資力，且不諱
    言均知悉黃福德本身經營專門貸放款項予計程車司機之日日會等情，甲○○、丙
    ○○二人對於黃福德之財力非可諉為不知，八十八年十月二十一日黃福德前往甲
    ○○住處，目的係索討甲○○積欠多時之利息，甲○○無力清償，復遭黃福德訕
    笑，業經被告甲○○陳明在卷，核與共同被告丙○○所述情節相符，衡諸當時情
    境，被告甲○○、丙○○受黃福德上開言詞激怒下，若僅係基於教訓黃福德之意
    圖，依甲○○與丙○○之人數、彼此身長及所占地利之便，均強於居於弱勢之黃
    福德，甲○○僅需與丙○○聯手痛毆毫無防備之黃福德即可，何需大費周章，先
    由甲○○持繩索綑綁，再由丙○○持玻璃瓶敲擊黃福德，致黃福德昏迷之方式，
    教訓黃福德﹖再者，若僅為教訓黃福德，於黃福德昏厥後，理當將黃福德加以綑
    綁，斷無將黃福德移往浴室再由丙○○看守之理，且於黃福德遭丙○○勒斃後，
    仍下手搜括其身上財物，顯見，被告甲○○、丙○○因不滿黃福德之索債言行後
    ，聯手將黃福德以繩索綑綁並持玻璃瓶敲打等行徑，無非使黃福德無法抗拒，以
    遂行強取其財物之犯行甚明。雖甲○○於警訊時供稱：‧‧‧我返家，他（黃福
    德）說有急事，要前往鹿港並說於二十一日中午起床後，會與我連絡，‧‧‧我
    就與丙○○說我們二人均欠錢，不然計劃搶他的錢等語，惟甲○○與丙○○果於
    此時即已共謀強劫何以甲○○嗣後並未供稱有何準備強劫之工作分擔及計劃，且
    於黃福德前來取款時仍請其配偶江秋華出外借款，自無從以被告甲○○前開供述
    ，即認甲○○於當時即有預謀。次查，依被告丙○○所述：於黃福德昏迷期間，
    獨自在浴室內看管黃福德，並曾因甲○○之指示，為頭部受傷流血之黃福德止血
    ，嗣因隨後甦醒之黃福德，拒絕丙○○送醫之建議，且揚言日後將對今日所為加
    以報復，復撞擊丙○○，丙○○始出手勒住黃福德懸掛頸部之繩索等情觀之，黃
    福德昏迷時，身上仍遭繩索圈繞，被告丙○○既仍為黃福德進行止血動作，於獨
    自看顧期間，衡諸常情，除再三反思先前行徑外，對黃福德醒後之反應，應得以
    預測及理解，自當對此有所因應；又頸部乃人體氧氣進出必經之管道，以繩索等
    外力強勒施壓，自當阻絕呼吸動作之進行，致對方因缺氧窒息而亡，此無庸思考
    ，且為眾所周知之事，非被告丙○○可諉為不知，本件被告丙○○於黃福德醒後
    ，對頸部掛有繩索之黃福德因急欲起身離開現場，所為出手撞擊及出言恐嚇等行
    為，均為被告丙○○事先得以預見，竟仍無法抗拒黃福德前開行徑所起之衝擊，
    單獨基於阻絕黃福德日後報復之意圖，竟出手強勒黃福德頸部上之繩索，致黃福
    德因缺氧窒息而亡，且施壓於人體頸部，非可立即造成對方死亡結果，必當持續
    相當時間，待對方腦部缺氧達數分鐘後，始造成窒息死亡之結果，被告丙○○如
    係失手錯拉黃福德頸部繩索，自當於黃福德因缺氧之初，推拉掙扎反抗之時，立
    即鬆手，然本件被告丙○○上開強勒繩索之行為，既持續相當時間，並確實造成
    黃福德窒息死亡之結果，有內政部警政署刑事警察局法醫解剖鑑定報告可證，且
    為被告丙○○所自承確有勒緊三十分鐘左右，足徵被告丙○○於勒緊黃福德頸部
    繩索之際起，已有致黃福德死亡認知之故意，灼然甚明。被告甲○○辯稱無強盜
    犯意，被告丙○○辯稱係失手造成黃福德死亡云云，所辯均係飾卸之詞，要無足
    採，本件事證已臻明確，被告甲○○、丙○○二人右揭犯行，均堪認定。
二、公訴意旨另以被告甲○○強劫黃福德之財物及事後焚毀黃福德屍體等行為，與同
    案被告丙○○上開強盜故意殺人犯行，係基於共同犯意之聯絡所為。惟訊據被告
    甲○○堅決否認有與丙○○共謀殺害黃福德之犯意，按公訴人認被告甲○○有與
    丙○○共同強劫而故意殺人，無非以丙○○於警訊時供稱：「八十八年十月二十
    日下午十三時三十分許，丙○○有至甲○○家中向他要利息，因甲○○無錢可給
    ，就另約黃福德隔日前來收錢，於二十日十五時左右黃福德即離開，甲○○即告
    訴我上述殺死黃福德之計劃，我也就同意，因為我也缺錢，‧‧‧十月二十一日
    下午就由甲○○打電話約黃福德至家中，當日上午甲○○事先準備棉質繩子一條
    ，由我準備玻璃瓶一支分別藏放樓梯口做為殺害黃福德奪財之用。同日（二十一
    日）下午十四時左右黃福德依約前來甲○○家中（黃福德係駕駛Ｕ６─三三一號
    營小客）當場即由甲○○與我故意與黃福德聊天、泡茶裝著很和善之意，甲○○
    就到先藏放繩子之樓梯口取繩子趁黃福德不注意之際，從後面將繩子套在黃福德
    之脖子上用力勒緊，黃福德出聲喊救命，我就取事先藏放之玻璃瓶朝其頭部用力
    敲擊，隔一會兒黃福德就沒有掙扎，甲○○才鬆手，我和甲○○就將黃福德拖到
    浴室藏放，甲○○即到外頭查看有無外人，而我即守在浴室看管，沒一會兒黃福
    德清醒過來想往外跑，我見狀就再利用繩子從後面拉緊，並用腳將黃福德往前推
    ，雙手兩端用力勒緊脖子，期間約三十分鐘左右，見黃福德身體變冷才放手，我
    們將黃福德之屍體藏放在浴室內直至凌晨就由甲○○持二十公升之塑膠桶外出購
    買汽油，我就將黃福德之屍體置於黃所有之Ｕ６─三三一號計程車後座，由甲○
    ○駕駛指揮我至臺中縣太平市○○路段興臺中市交界處之垃圾場，我們合力將屍
    體抬出放置垃圾場，由我潑灑汽油並點火燃燒‧‧‧我們一起將該車沿台十九線
    開至臺南縣佳里鎮某洗車場送洗，後我們再將車開至臺南縣永康市○○○路三十
    八巷口丟棄，沿路均由甲○○駕駛該車，隨後我們就包計程車返回臺中‧‧‧在
    黃福德身上取得現金四千元，並在其身上皮包內發現中國信託信用卡乙張並取得
    其留在記事簿內之信用卡密碼後，我們即相約一同前往臺中市中國信託銀行由甲
    ○○下車提款‧‧‧」等語為其主要論據，惟查：、右揭黃福德遭殺害係丙○
    ○一人單獨所為，且黃福德之致死原因係窒息，亦有內政部警政署刑事警察局法
    醫解剖鑑定報告可證，而丙○○嗣於原審就黃福德死亡之經過等情節，供稱：「
    他醒來之後，我叫他不要喊叫，我拿毛巾幫他止血‧‧‧‧他一直撞我身體‧‧
    ‧我一時失手用繩子勒他脖子，當時甲○○在外面」等語（詳見原審卷第十五頁
    背面），雖丙○○辯稱係一時失手，不足採信，業經詳述如前，惟本件黃福德確
    係遭丙○○一人單獨殺害至明，顯無從認定甲○○有與其共同謀議殺黃福德，況
    甲○○於勒死黃福德之際，並未有任何行為分擔，而丙○○復於本院審理時供稱
    ：「人是我一個人殺的，沒有預謀，預謀殺人不可能在店裡」等語（詳本院審理
    卷第五十五頁），故尚難僅憑丙○○於警訊之指述，遽認被告甲○○就殺人部分
    有犯意之聯絡及行為之分擔。、再依本件案發地點係被告甲○○之妻江秋華經
    營家庭美髮院之場所，該美髮院又位處於傳統市場之入出口，有被告甲○○辯護
    人提出附於原審卷之現場照片一幀在卷可稽，又案發當天江秋華之美髮院仍營業
    中，亦經證人江秋華陳明在卷，苟被告甲○○預謀殺害前往取息之黃福德，並奪
    取其財物，自當選擇人煙稀少之地點，或利用市場及美髮院歇業深夜無人出入之
    時刻下手，以避免綑綁、毆打或殺害黃福德時，因被害人大聲呼叫而驚動出入市
    場而行經美容院店門口之路人，或遭不定時入內之顧客察覺為是。、被告甲○
    ○邀約黃福德收取利息時，其年僅一歲之幼女仍在客廳由其照顧中，業經證人即
    被告甲○○之配偶江秋華陳明在卷，且被告甲○○係於黃福德遭丙○○勒斃後，
    始將不知情返家之妻小於是日下午四時三十分許，送往富苑汽車旅館暫住，有富
    苑汽車旅館旅客一覽表、旅客登記單各一紙在卷可按，被告甲○○若係事先計劃
    殺害黃福德，為利於殺害過程之進行及事後搬動屍體之便，自當事先規劃之際，
    事前即將妻小移往他處，豈有於綁綑殺害被害人黃福德時，仍將年僅一歲之幼女
    ，留置現場，且於被害人黃福德死亡後，再將妻小送離案發現場之理。、被害
    人黃福德前往被告甲○○之妻江秋華美容院收取利息前，被告甲○○除央求其妻
    江秋華將預繳之房租周轉作為清償借款利息之用外，確曾委由江秋華外出籌款等
    情，業據證人江秋華證述在卷，而證人江秋華更進一步證稱：案發當天利用中午
    ，將幼女留在店內由甲○○照顧，攜帶兒子外出用餐繳租，並向江彩麗、鐘珮玲
    借款等情，核與證人江彩麗、鐘珮玲證稱江秋華曾要求借貸金錢等情亦相符合，
    足證本件被告甲○○確有返還黃福德借款利息之意願，非以還款為由，誘騙黃福
    德前往赴約。且甲○○於警訊即供稱：「‧‧‧我入屋後見到丙○○右腳踩在黃
    （指黃福德）的頭部，手拉著繩子猛力的拉，才發現黃福德已死亡」等語（詳見
    臺灣臺中地方法院檢察署八十八年度偵字第二二七九七號卷第十三頁），足證被
    告甲○○對丙○○超出共同犯意之殺死黃福德一節，並非在其共同犯意之聯絡內
    至明。、雖警訊及偵查筆錄中載明被告甲○○坦承欲殺害黃福德奪取其財物云
    云，然經原審於八十九年七月二十四日當庭播放偵訊錄音帶，關於綑綁、敲打黃
    福德所用之繩索、維士比玻璃瓶何來﹖被告甲○○明白答稱「繩子是搬家時候的
    」，並未自白係事先準備的。又關於黃德福死亡一事，是否因其反抗，才把他殺
    死﹖甲○○亦僅答稱「拉扯中，那個丙○○拿維士比瓶打他的頭」，且對於問及
    事先與丙○○有討論說如果不合作的話，還是要給他死，你們當時計劃不留活口
    對不對﹖等問題均未承認，亦未為任何自白，再佐以同案被告丙○○於偵訊提及
    甲○○何時告訴你說要殺害黃福德時，亦答以「那天是來跟我朋友收錢啦，本來
    是要收錢，但是我們沒想到要害他」，且一再答稱「我們本來不想害他」、「不
    小心害死他」，均未曾自白事先準備麻繩及維士比瓶子及甲○○找我說黃福德金
    卡內有一百多萬搶過來等情，又警訊過程中，同案被告丙○○亦不曾為「甲○○
    事先準備繩子，由我準備玻璃瓶，分別藏放客廳樓梯口做為殺害黃福德奪財之用
    ，把他殺後即可擁有他的錢」等始末之陳述，均有偵警訊筆錄及錄音帶附於原審
    審理卷可證。、本件被告甲○○與丙○○將昏迷且頭部流血之黃福德抬至浴室
    後，甲○○曾囑咐丙○○以毛巾替黃福德止血，此為被告甲○○、丙○○二人所
    是認，並有現場模擬錄影帶及勘驗筆錄可證，被告甲○○於黃福德受傷昏迷後，
    如有意將之殺害，又何需吩咐丙○○為其止血﹖公訴人雖謂被告甲○○、丙○○
    二人之止血目的，欲待其清醒後，逼問密碼，以盜取其財物，然本件被告甲○○
    所取得之密碼係黃福德信用卡之預借現金密碼，並非郵局提款卡之密碼，然徵諸
    一般信用卡發卡銀行，為給予持卡者臨時現金周轉之便，均給予小額之現金預借
    ，被告甲○○如欲逼問黃福德之密碼，應以提款卡之密碼為目標，豈有大費周章
    ，事先計劃，於黃福德受騙遭綑綁擊昏後，又積極為其止血，待清醒逼問後，僅
    取得該信用卡小額預借現金之密碼，且依被告甲○○、丙○○二人盜用信用卡借
    款之時間，均在被害人死亡之後所為，亦有中國信託商業銀行狀附授權ＬＯＧ明
    細表一紙可考，足見被告甲○○、丙○○二人在尚未確信該密碼之正確性及得以
    預借之額度或取得其他提款卡密碼及知悉帳戶內存款數額前，業已將黃福德殺害
    ，顯見被告甲○○、丙○○辯稱信用卡預借現金密碼係連同信用卡等，在黃福德
    皮包內搜得等語，堪信為真正，則被告甲○○交待丙○○在浴室內為黃福德止血
    ，亦與取得密碼無關，應僅係見黃福德頭部受傷，單純為其止血療傷的用意，益
    徵被告甲○○並無殺害黃福德之意圖甚明。綜上所述，本件被告甲○○雖因積欠
    黃福德本息，於黃福德依約前往取息時，仍無法履約，然依被告甲○○邀約黃福
    德前往取息之時點，既於日間時刻即八十八年十月二十一日下午二時許，在人潮
    不斷之市場出入口旁，任何閒暇婦女均可能隨時入內接受洗髮服務之江秋華經營
    之美髮院取款，且於年僅一歲之幼女仍在客廳午休時間，以因搬家後留置現場之
    麻繩，亦經證人即將麻繩借甲○○使用未還之李滿太證明在卷，及丙○○以飲用
    之維士比空瓶，綑綁、敲擊黃福德後，並囑咐丙○○為黃福德止血等情事，顯見
    被告甲○○與丙○○共同強盜黃福德之犯行，係臨時起意，並非事先預謀，且對
    於丙○○將黃福德殺害之犯行，亦無犯意之聯絡及行為之分擔，灼然甚明。是以
    ，被告甲○○辯稱對於丙○○殺害黃福德一事，係黃福德遭勒斃，聽聞丙○○之
    呼喊，入內察看方才知悉，嗣因黃福德已亡故，為免事跡敗露，始與丙○○決意
    將其屍體焚毀等語，堪信為真正，被告甲○○對於丙○○殺人犯意，既無犯意聯
    絡及行為分擔，是被告甲○○顯僅就強劫財物部分與丙○○有共同犯意聯絡，就
    殺人部分即非其共同謀議之範圍，應堪認定。
三、現行懲治盜匪條例，係經立法程序於四十六年六月五日修正公布施行，將第八條
    「依特種刑事案件訴訟條例審理」及第十條「施行期間定為一年，必要時得以命
    令延長」之規定予以刪除，原第九條改為第八條，第十一條改為第九條。其刪除
    第十條有關限時法規定之立法本意，係為期遏止盜風，改善治安，認本條例第一
    條至第七條及原第九條（修正後為第八條）均仍有施行之必要，因將本條例由限
    時法改為經久施行之常態性刑事特別法，並重新調整條次，形式上雖稱「修正」
    ，實質上，已具重新全部立法性質，故本條例修正前雖有數次命令延長已逾期，
    仍非可認為已經失效（最高法院八十八年度台上字第四三六五號判決參照），故
    核被告甲○○所為以繩索綑綁黃福德，至使不能抗拒並取其財物、及與丙○○與
    共同偽以黃福德信用卡偽簽黃福德之署押消費、以及以不正方法由自動付款設備
    取得他人之物，係犯懲治盜匪條例第五條第一項之強劫取財罪、刑法第三百三十
    九條之二第一項之以不正方法由自動付款設備取得他人之物罪、第二百十六條、
    第二百十條之行使偽造私文書罪、第三百三十九條第一項之詐欺取財罪。被告甲
    ○○連續四次以不正方法由自動付款設備取得他人之物犯行，時間緊接，所犯罪
    名相同，顯係出於概括之犯意為之，為連續犯，爰依刑法第五十六條之規定以一
    罪論。被告甲○○所犯上開強劫取財罪、不正方法由自動付款設備取得他人之物
    罪、行使偽造私文書罪、詐欺取財等罪間有方法與結果之牽連犯關係，應從一重
    之強劫取財罪處斷，另被告甲○○與丙○○之強劫計劃中並未包含殺害黃福德，
    而甲○○竟於得知黃福德遭丙○○單獨殺害後，與丙○○一起將黃福德之屍體焚
    燬，甲○○顯係另行起意為之，是被告甲○○上開焚燬屍體之行為應另成立刑法
    第二百四十七條第一項之侵害屍體罪，而與上開強劫取財罪間，犯意各別，罪名
    互異，應分論併罰。又殺人後遺棄屍體，以圖滅跡，係殺人之結果，應依刑法第
    七十四條（舊刑法）從一重處斷（最高法院十八年上字第三五六號判例參照），
    從而被告丙○○上開強劫而故意殺人，及以不正方法由自動付款設備取得他人之
    物，以及利用黃福德之信用卡簽帳偽簽黃福德之署押消費、並於殺人後與甲○○
    共同焚燬屍體之行為，係犯懲治盜匪條例第二條第一項之強劫而故意殺人罪、刑
    法第三百三十九條之二第一項之以不正方法由自動付款設備取得他人之物罪、第
    二百十六條、第二百十條之行使偽造私文書罪、第三百三十九條第一項之詐欺取
    財罪、第二百四十七條第一項之侵害屍體罪。被告丙○○連續四次以不正方法由
    自動付款設備取得他人之物犯行，時間緊接，所犯罪名相同，顯係出於概括之犯
    意為之，為連續犯，爰依刑法第五十六條之規定以一罪論。被告丙○○上開所犯
    強劫而故意殺人罪、以不正方法由自動付款設備取得他人之物罪、行使偽造私文
    書罪、詐欺取財罪、侵害屍體罪間有方法與結果之被告牽連犯關係，應從一重之
    強劫而故意殺人罪處斷。公訴人認被告甲○○強劫取財行為、丙○○右揭強劫而
    故意殺人之行為，均係犯懲治盜匪條例第二條第一項第十款之強劫致人於死罪嫌
    （起訴書誤載為懲治盜匪條例第三條，原審以公訴人業經當庭更正為懲治盜匪條
    例第二條第一款第六款之強劫而故意殺人罪，惟遍查原審調查及審理筆錄並無公
    訴人更正起訴法條之記載），起訴法條容有未洽，應由本院予以變更起訴法條。
    又被告甲○○與丙○○，就上開強劫取財、以黃福德之信用卡偽簽黃福德之署押
    簽帳消費、以不正方法由自動付款設備取得他人之物、侵害屍體之犯行間，有犯
    意之聯絡，行為之分擔，均為共同正犯。被告丙○○前於七十八年間曾犯懲治盜
    匪條例等罪，經臺灣桃園地方法院定執行刑為有期徒刑八年六月確定，並於八十
    六年十一月三日執行完畢，此有臺灣臺中地方法院檢察署刑案資料查註紀錄表一
    份在卷可按，五年以內再犯本件有期徒刑以上之罪，為累犯，惟強劫故意殺人罪
    本刑為死刑，不得加重。原審判決認被告甲○○、黃福德二人均罪證明確予以論
    罪科刑固非無見，惟查：、按現行懲治盜匪條例依最高法院八十八年度台上字
    第四三六五號判決所示，仍認有其效力，是原審判決認被告甲○○、丙○○所為
    因懲治盜匪條例為限時法，已因實行期滿而失效，非有效之法律，而變更檢察官
    起訴之法條改適用刑法之強盜罪之規定論罪科刑，顯有違誤。、原審判決將甲
    ○○與丙○○二人盜匪所得黃福德所有之中國信託商業銀行信用卡一張（卡號0
    000000000000000），誤載為二張，與事實不符，亦有違誤。按
    被告甲○○及丙○○於警訊時均僅供述取得黃福德之中國信託商業銀行之信用卡
    一張，雖甲○○於原審供稱：「在被害人的皮包裡面有寫密碼及卡號，皮包內還
    有郵局提款卡，中國信託的信用卡二張，只有一張有密碼，均已丟棄」等語（詳
    見原審審理卷第一七三頁），惟究其原意係指郵局提款卡及中國信託的信用卡各
    一張合計二張之意，而只有一張有密碼，且僅中國信託的信用卡一張有密碼，而
    郵局提款卡並無密碼之意。、原審判決對於甲○○、丙○○二人共同焚燬黃福
    德屍體部分，就甲○○購汽油後由丙○○潑灑黃福德之屍體再點火燃燒部分，未
    予明白認定，僅泛謂甲○○、丙○○共同購置汽油點火焚屍，亦有未洽。被告甲
    ○○上訴主張伊並無預謀，本件係突然發生，與丙○○無關，指摘原審判決不當
    ；被告丙○○主張伊並未強劫而故意殺害被害人黃福德，指摘原審判決不當；檢
    察官上訴意旨略以：被告丙○○與甲○○就如何預謀強劫殺人等情，已為被告甲
    ○○、丙○○所自承，再參以被告甲○○、丙○○分以麻繩、玻璃瓶毆打被害人
    ，如未事先共謀演練焉能如此熟練，且能分別適時取得麻繩、玻璃瓶，並配合得
    如此精確，再參以被告甲○○稱係受被害人言語刺激，始生教訓之意，顯見被告
    甲○○與被害人應無言語衝突，否則被告甲○○應無泡茶之理等語，指摘原審判
    決不當，惟如前理由欄一、二所示，本件事證己至臻明確，被告甲○○、丙○○
    及檢察官前開上訴意旨均無理由，雖被告甲○○、丙○○及檢察官前開上訴意旨
    均無理由，然本件原審判決既有上開可議之處，自應由本院予以撤銷改判。爰審
    酌被告丙○○前已有盜匪犯行，有臺灣臺中地方法院檢察署刑案資料查註紀錄表
    及臺灣高等法院被告全國前案紀錄表各一份在卷可稽，且犯罪動機僅因缺錢花用
    ，即下手殺被害人黃福德，且為滅跡，並將屍體焚燒，杜絕檢警及家屬之查緝、
    手段殘暴、毫無人性，其惡性有與社會永久隔離之必要，爰予量處死刑，並依刑
    法第三十七條第一項規定宣告褫奪公權終身。審酌被告甲○○亦僅因無法繳交被
    害人黃福德利息二萬元，且遭被害人黃福德言語上之激怒，即下手強取他人財物
    並於事後得知被告丙○○已殺死黃福德後，共同將被害人黃福德屍體焚毀，杜絕
    檢警及家屬之查緝等犯罪手法及其所生危害以及其犯罪後坦認犯行，頗具悔意，
    就被告甲○○強劫取財部分，量處有期徒刑十四年；侵害屍體部分，量處有期徒
    刑年，並定其應執行刑為拾陸年。信用卡消費簽帳單（壹式貳聯）上偽造之「
    黃福德」署押，依刑法第二百十九條規定宣告沒收。又黑色摩托羅拉小海豚行動
    電話一具係被告甲○○、丙○○二人強劫自黃福德之物，應發還被害人甲○○之
    繼承人。另被告甲○○、丙○○強劫黃福德所有之中國信託商業銀行信用卡一張
    （卡號0000000000000000）及密碼以及郵局提款卡一張，已經
    甲○○丟棄滅失，業據被告甲○○供明（詳見原審審理卷第一七三頁），爰不另
    為沒收之宣告。至於被告甲○○、丙○○二人以被害人黃福德信用卡預借所得之
    現金十二萬元及被告甲○○自黃福德身上取出之現金四千元以及金項鍊所售得之
    二萬一千八百四十九元，均已分別經被告甲○○、丙○○花用完畢，亦據被告甲
    ○○、丙○○於警訊、原審及本院院審理時供明，按上開現金均已費失不存在，
    亦不另為發還之諭知，附此敘明。
據上論斷，應依刑事訴訟法第三百六十九條第一項前段、第三百六十四條、第二百九
十九條第一項前段、第三百條、懲治盜匪條例第二條第一項第六款、第五條第一項第
一款、第七條、第八條、刑法第三百三十九條之二第一項、第二百十六條、第二百十
條、第三百三十九條第一項、第五十五條後段、第四十七條、第三十七條第一項、第
五十一條第五款、第二百十九條、罰金罰鍰提高標準條例第一條前段，判決如主文。
本案經檢察官乙○○到庭執行職務。
中       華       民       國   九  十    年     三      月    八       日
                                臺灣高等法院臺中分院刑事第三庭
                                      審判長法  官  方  艤  駐
                                            法  官  劉  連  星
                                            法  官  胡  忠  文
右正本證明與原本無異。
如不服本判決應於收受送達後十日內向本院提出上訴書狀，其未敘述上訴之理由者並
得於提起上訴後十日內向本院補提理由書（均須按他造當事人之人數附繕本）。
                                             書記官  粘  銘  環
中       華       民       國   九  十    年     三      月    九       日
附錄論罪科刑實體法條文：
懲治盜匪條例第二條
有左列行為之一者，處死刑：
一、聚眾出沒山澤抗拒官兵者。
二、強佔公署、城市○鄉村○○道或軍用地者。
三、結合大幫強劫者。
四、強劫公署或軍用財物者。
五、在海洋行劫者。
六、強劫而故意殺人或使人受重傷者。
七、強劫而放火者。
八、強劫而強者者。
九、意圖勒贖而擄人者。
十、盜匪在拘禁中，首謀聚眾,以強暴、脅迫脫逃者。
前項未遂犯罰之。
預備犯第一項之罪者，處五年以下有期徒刑。
懲治盜匪條例第五條
有左列行為之一者，處無期徒刑或七年以上有期徒刑：
一、意圖為自己或第三人不法所有，以強暴、脅迫、藥劑、催眠術或他法，致使不能
    抗拒，而取他人之物或使其交付者。
二、發掘墳墓而盜取殮物者。
三、藏匿或包庇盜匪者。
前項第一款之未遂犯罰之。
預備犯第一項第一款之罪者，處一年以下有期徒刑。
中華民國刑法第二百一十六條
 (行使偽造變造或登載不實之文書罪)
行使第二百十條至第二百十五條之文書者，依偽造、變造文書或登載不實
事項或使登載不實事項之規定處斷。
中華民國刑法第二百一十條
 (偽造變造私文書罪)
偽造、變造私文書，足以生損害於公眾或他人者，處五年以下有期徒刑。
中華民國刑法第三百三十九條之一
意圖為自己或第三人不法之所有，以不正方法由收費設備取得他人之物者
，處一年以下有期徒刑、拘役或三千元以下罰金。
以前項方法得財產上不法之利益或使第三人得之者，亦同。
中華民國刑法第三百三十九條
 (普通詐欺罪)
意圖為自己或第三人不法之所有，以詐術使人將本人或第三人之物交付者
，處五年以下有期徒刑、拘役或科或併科一千元以下罰金。
以前項方法得財產上不法之利益或使第三人得之者，亦同。
前二項之未遂犯罰之。
附表壹：
中國信託商業銀行所有信用卡（卡號0000000000000000號）信用卡
，消費簽帳單（壹式貳聯）上偽造之「黃福德」署押。
附表貳：
黑色摩托羅拉小海豚行動電話壹具。
                                                                        Ｋ


司法院資訊處製作；財團法人民間司法改革基金會備份。
